臺灣臺中地方法院刑事判決　　　　　　100年度自緝字第241號
自　訴　人　林鐘郎
被　　　告　張宗坤
指定辯護人　本院公設辯護人戴遐齡
上列被告因偽造有價證券案件，經自訴人提起自訴及檢察官移送
併辦（83年度偵字第9695號），本院判決如下：
    主    文
張宗坤犯偽造有價證券罪，處有期徒刑貳年。緩刑年，未扣案
以張宗坤、張宗勝為共同發票人，面額新臺幣伍佰萬元，發票日
為中華民國八十三年元月十日，本票號碼為CH575477號本票上偽
造之「張宗勝」為共同發票人部分沒收。
    犯罪事實
一、張宗坤於民國82年間陸續向林鐘郎貸借款項，其明知自己未
    經其弟張宗勝之同意或授權，竟基於供己擔保償還向林鐘郎
    支借款項之用，而偽造有價證券之犯意，於83年1月10日，
    在其經營址設臺中市○○路之熊標廣告社，於其所簽發票據
    號碼為CH575477號、本票發票日為83年1月10日、票面金額
    為新臺幣（下同）500萬元之本票上，偽造其弟張宗勝之署
    押一枚，使張宗勝成為共同發票人，而偽造上開有價證券一
    紙，併持之交予林鐘郎收執以擔保上開借款債務，而行使上
    開有價證券。嗣於83年間，因張宗勝以林鐘郎為被告，向本
    院民事庭提起確認本票債權不存在之訴，獲得勝訴判決確定
    ，致林鐘郎未能取償，始查悉上情。
二、案經林鐘郎提起自訴及臺灣臺中地方法院檢察署檢察官移送
    併辦。
    理    由
壹、證據能力部分：
    按92年1月14日修正通過之刑事訴訟法於同年9月1日施行前
    ，已擊屬於各級法院之案件，其以後之訴訟程序，應依修正
    刑事訴訟法終結之。但修正刑事訴訟法施行前已依法定程序
    進行之訴訟程序，其效力不受影響，刑事訴訟法施行法第7
    條之3定有明文可資參考。此乃為避免程序之勞費，本諸舊
    程序用舊法，新程序始用新法之一般原則，法院於修正之刑
    事訴訟法施行前，已依法踐行之訴訟程序（包含證據法則之
    適用），其效力不受影響。次按被告以外之人（包括證人、
    鑑定人、告訴人、被害人及共同被告等）於審判外之陳述雖
    不符刑事訴訟法第159條之1至之4等4條之規定，而經當事人
    於審判程序同意作為證據，法院審酌該言詞陳述或書面陳述
    作成時之情況，認為適當者，亦得為證據；當事人、代理人
    或辯護人於法院調查證據時，知有刑事訴訟法第159條第1項
    不得為證據之情形，而未於言詞辯論終結前聲明異議者，視
    為有前項之同意，同法第159條之5定有明文。立法意旨在於
    傳聞證據未經當事人之反對詰問予以核實，原則上先予排除
    。惟若當事人已放棄反對詰問權，於審判程序中表明同意該
    等傳聞證據可作為證據；或於言詞辯論終結前未聲明異議，
    基於尊重當事人對傳聞證據之處分權，及證據資料愈豐富，
    愈有助於真實發見之理念，且強化言詞辯論主義，使訴訟程
    序得以順暢進行，上開傳聞證據亦均具有證據能力。查檢察
    官、被告、辯護人對於本案卷內相關證人之證述、文書卷證
    資料之證據能力，於本院準備程序、審理時皆表示沒有意見
    ，亦未就上述證據資料有合於刑事訴訟法第159條第1項不得
    為證據之情形於本院言詞辯論終結前聲明異議，且下述證人
    之證述、文書卷證資料亦經本院於審理期日逐一提示、朗讀
    ，並告以要旨，本院復審酌相關證人證述筆錄製成、文書卷
    證資料取得，並無證據顯示有何違背程序規定情事，依據上
    述之說明，均應具有證據能力。
貳、實體理由：
一、上開犯罪事實，業據被告於本院準備程序及審理時均坦承不
    諱，核與自訴人林鐘郎之指訴、證人張宗勝於本院83年度自
    字第888號案件中證述其未同意被告於本票上簽其署名等語
    大致相符，此外，復有系爭本票影本一紙、本院83年度中簡
    字第414號判決在卷可稽(見本院83年度自字第888號卷)，足
    認被告之自白確與事實相符，堪以採信。按票據為文義證券
    ，票據上之權利義務，固應遵守票據之文義性，基於「外觀
    解釋原則」與「客觀解釋原則」，悉依票據記載之文字以為
    決定，不得以票據以外之具體、個別情事資為判斷資料，加
    以變更或補充。惟依該「客觀解釋原則」，解釋票據上所載
    文字之意義，仍須斟酌一般社會通念、日常情理、交易習慣
    與誠信原則，並兼顧助長票據流通、保護交易安全，暨票據
    「有效解釋原則」之目的，就票據所載文字內涵為合理之觀
    察，不得嚴格拘泥於所用之文字或辭句，始不失其票據文義
    性之真諦（最高法院93年度臺抗字第733號民事判決意旨可
    資參照）。查系爭本票，第一列係票號欄，第二列係到期日
    欄，第三列係受款人欄（空白，依票據法第120條第3項規定
    未載受款人者，以執票人為受款人），第四列為金額欄，第
    六至九列則分別為付款地欄、發票人姓名及地址欄（填上被
    告姓名、地址及身份證字號等，被告姓名之右上方並填寫「
    張宗勝」之署名）、發票日欄（83年元月10日）。是本案無
    論依票據「外觀解釋原則」、「客觀解釋原則」或「有效解
    釋原則」予以合理觀察，或參酌一般社會通念、日常情理、
    交易習慣與誠信原則，被告於系爭本票上簽署「張宗勝」之
    署押，當係以發票之意而為之灼然可見。從而，本案事證明
    確，被告犯行洵堪認定，應依法論科。
二、新舊法之比較說明：查被告行為後，其應適用之相關法律已
    有變更。又修正後刑法第2條第1項規定：「行為後法律有變
    更者，適用行為時之法律。但行為後之法律有利於行為人者
    ，適用最有利於行為人之法律。」，此條規定乃與刑法第1
    條罪刑法定主義契合，而貫徹法律禁止溯及既往原則，係規
    範行為後法律變更所生新舊法律比較適用之準據法，是刑法
    第2條本身雖經修正，但刑法第2條既屬適用法律之準據法，
    本身尚無比較新舊法之問題，應一律適用裁判時之現行刑法
    第2條規定以決定適用之刑罰法律，先予辨明。又本次刑法
    修正之比較新舊法，應就罪刑有關之共犯、未遂犯、想像競
    合犯、牽連犯、連續犯、結合犯，以及累犯加重、自首減輕
    暨其他法定加減原因（如身分加減）與加減例等一切情形，
    本於統一性及整體性原則，綜其全部罪刑之結果而為比較，
    亦有最高法院95年度第8次刑庭會議決議可資參照。茲就與
    本案有關之法條比較新舊法如下：
(一)刑法第2條第1項規定部分：修正後刑法第2條第1項規定，已
    將新舊法律適用之「從新從輕」原則，改採「從舊從輕」原
    則，而此規定僅係規範行為後法律變更所生新舊法律比較適
    用之準據法，並非實體刑罰法律，自不生行為後法律變更之
    比較適用之問題，應逕行適用新法第2條第1項之規定，為「
    從舊從輕」之比較。
(二)法定刑中罰金刑部分：刑法第33條第5款業經修正公布，修
    正後刑法第33條第5款規定「罰金：新臺幣一千元以上，以
    百元計算之」，與修正前刑法第33條第5款規定「罰金：（
    銀元）一元以上」不同。比較新舊法結果，以修正前即行為
    時法較有利於被告，故依刑法第2條第1項前段規定，本案被
    告所犯刑法第201條第1項偽造有價證券罪之法定刑罰金部分
    ，自應適用行為時之法律即修正前刑法第33條第5款規定決
    定其罰金部分之法定刑。
(三)法定刑中罰金刑提高標準之新舊法適用：被告行為後，刑法
    施行法第1條之1於95年6月14日經以華總一義字第095000851
    81號令修正公布增訂。修正增訂之刑法施行法第1條之1規定
    「中華民國94年1月7日刑法修正施行後（按指95年7月1日）
    ，刑法分則編所定罰金之貨幣單位為新臺幣。94年1月7日刑
    法修正時，刑法分則編未修正之條文定有罰金刑者，自94年
    1月7日刑法修正施行後，就其所定數額提高為三十倍。但72
    年6月26日到94年1月7日新增或修正之條文，就其所定數額
    提高為三倍」。被告犯刑法第201條第1項偽造有價證券罪之
    法定刑有罰金刑（得併科銀元三千元以下），且為刑法分則
    編未修正之條文而定有罰金刑者；於刑法施行法第1條之1修
    正增訂前，其貨幣單位為銀元，罰金刑之提高標準應適用罰
    金罰鍰提高標準條例第1條之規定「依法律應處罰金、罰鍰
    者，就其原定數額得提高為二倍至十倍。」而再依現行法規
    所定貨幣單位折算新臺幣條例第2條規定「現行法規所定金
    額之貨幣單位為圓、銀元或元者，以新臺幣元之三倍折算之
    。」，如換算為新臺幣，則刑法第201條第1項偽造有價證券
    罪法定刑罰金刑部分，應為罰金新臺幣九萬元以下（3000X1
    0X3）。如適用刑法施行法第1條之1規定提高三十倍，亦為
    新臺幣九萬元以下（3000X30）。比較新舊法適用之結果，
    關於法定刑為罰金部分之提高標準，新舊法均無不利之情形
    ，故依刑法第2條第1項前段規定，本案關於刑法第201條第1
    項偽造有價證券罪之法定刑罰金提高標準部分，自應適用行
    為時之法律即罰金罰鍰提高標準條例第1條前段及現行法規
    所定貨幣單位折算新臺幣條例第2條之規定。
(四)刑法第59條酌減其刑部分：關於刑法第59條僅將法院酌減刑
    標準明文化，非法律變更，無比較之問題。
(五)綜合上述各條文修正前、後之比較，揆諸前揭最高法院決議
    及修正後刑法第2條第1項前段、但書規定之「從舊從輕」原
    則，綜其全部罪刑之比較，自應一體適用被告行為時之法律
    即修正前刑法之相關規定，予以論處。
(六)又犯罪在新法施行前，新法施行後，緩刑之宣告，應適用新
    法第74條之規定（最高法院95年度第8次刑事庭會議決議參
    照），故本件對被告宣告緩刑之部分，應直接適用新法。
三、查本票係屬有價證券，被告意圖供行使之用而偽造有價證券
    ，核其所為，係犯刑法第201條第1項之偽造有價證券罪。被
    告在上開本票偽造「張宗勝」署名之行為，為偽造該本票之
    部分行為，已被偽造本票有價證券之犯行所吸收，不另論罪
    。又被告意圖供行使之用而偽造有價證券，後再持以行使，
    其行使偽造有價證券之低度行為亦已被意圖供行使之用而偽
    造有價證券之高度行為所吸收，亦不另論罪。又以偽造之有
    價證券供作擔保或作為新債清償而借款，則其借款行為，為
    行使有價證券以外之另一行為，其間有方法結果關係，應論
    以詐欺罪之牽連犯者，係指以偽造之有價證券供作擔保或作
    為新債清償，而有再借款之行為，始足當之（最高法院89年
    度台上字第280號判決參照），若無再借款之行為，自無從
    另論詐欺罪。則被告持前開偽造本票交付自訴人林鐘郎，係
    供作擔保之用，無再借款之行為，業如前述，依照前開說明
    ，自無從另論詐欺罪，附此敘明。自訴人雖以被告在系爭本
    票上另簽發張宗勝之署名，因認被告涉犯刑法第210條之偽
    造私文書罪，惟被告係在系爭本票偽造其弟張宗勝之署押一
    枚，使張宗勝成為共同發票人，而偽造上開有價證券一紙，
    因自訴案件，法院所認被告犯罪之法條並不受自訴人自訴意
    旨所指之拘束，本院自得逕予認定，且毋庸變更起訴法條，
    併予敘明。至檢察官移送併辦部分，因核與本件自訴之犯罪
    事實核屬同一，自應由本院併予審理，亦附此敘明。按犯罪
    之情狀顯可憫恕，認科以最低刑度仍嫌過重者，得酌量減輕
    其刑，刑法第59條定有明文。所謂「顯可憫恕」，係指被告
    之犯行，有情輕法重之情，客觀上足以引起一般人同情，處
    以法定最低刑度仍失之過苛，尚堪憫恕之情形而言。查本件
    被告偽造有價證券之動機及目的一節，其供稱：因為當時急
    著要調現，想說與自訴人認識，之後清償即無事，沒想到事
    後遭詐騙集團詐騙，沒辦法還錢，本票因而無法拿回等語（
    見本院卷第86頁反面），核與被告提出之報紙報導、工程設
    計圖、付款簽收簿等資料相符，是以，被告上開所供其偽造
    有價證券之動機及目的係因其公司遭詐騙集團詐騙、經營不
    善，積欠債務，一時失慮未得張宗勝之同意或授權，而在系
    爭本票發票人欄偽造張宗勝署名，再交由自訴人持之行使，
    被告上開所言尚非全然子虛。又被告僅偽造系爭本票一張，
    且被告已於100年8月18日與被害人即自訴人林鐘郎達成調解
    ，清償其積欠自訴人之借款債務，有本院100年度司中調字
    第2087號調解程序筆錄在卷可稽（見本院卷第79頁正反面）
    。從而，本院審酌本件被告所犯刑法第201條第1項偽造有價
    證券罪之法定最低本刑為有期徒刑3年，考其立法意旨在維
    護市場秩序，保障交易信用，而被告係因一時失慮偽造系爭
    本票繼而行使調現之動機及目的，又被告偽造之本票僅一張
    ，且已與自訴人達成調解，是本件未對市場交易秩序造成重
    大危害，其所為與藉偽造有價證券行為以擾亂票據正常流通
    之重大經濟犯罪行為尚屬有間，本院衡酌全案犯罪情節及上
    情，認被告所犯偽造有價證券罪，倘量處法定最低刑度有期
    徒刑3年，是有情輕法重之嫌，客觀上足以引起一般之同情
    ，爰依刑法第59條之規定，酌量減輕其刑。爰審酌被告冒用
    「張宗勝」之名義簽發本票，有害於票據之流通性、文義性
    ，並導致自訴人追償無著，稽之被告犯案所用動機、手段、
    方法、智識程度為國小畢業、家庭經濟狀況貧寒(見本院卷
    第23頁)、所生危害及與自訴人達成調解、犯後態度良好等
    一切情狀，量處如主文所示之刑，以示懲儆。
四、末查，被告前因故意犯罪受有期徒刑以上刑之宣告，執行完
    畢5年以內未曾因故意犯罪受有期徒刑以上刑之宣告，有臺
    灣高等法院被告前案紀錄表1份附卷可稽，且被告於本院審
    理中與被害人林鐘郎達成調解，有本院100年度司中調字第
    2087號調解程序筆錄附卷可憑，被告經此偵、審程式之教訓
    及刑之宣告，當知所警惕，信無再犯之虞，本院綜核各情，
    認所宣告之刑，以暫不執行為適當，爰依刑法第74條第1項
    第2款規定併予宣告緩刑3年，以啟自新。
五、按偽造之有價證券，不問屬於犯人與否，沒收之，刑法第20
    5條定有明文。而在票據上簽名者，依票上所載文義負責，
    二人以上共同簽名者，應連帶負責；又票據之偽造或票據上
    簽名之偽造，不影響於真正簽名之效力，票據法第5條及第
    15條分別定有明文。從而二人以上共同在本票之發票人欄簽
    名者，應連帶負發票人責任，倘其中有部分屬於偽造，雖不
    影響於其餘真正簽名者之效力，但偽造之部分，仍應依上開
    規定，諭知沒收，而不得僅諭知沒收偽造之署押（最高法院
    90年度台上字第1733號判決參照）。是以張宗坤、張宗勝為
    共同發票人，面額500萬元，發票日為83年1月10日，本票號
    碼為CH575477號本票上之偽造「張宗勝」為共同發票人之偽
    造部分，應依刑法第205條之規定，宣告沒收。
六、按中華民國九十六年罪犯減刑條例固已於96年7月4日公布，
    並自同年7月16日起生效施行，雖被告本案之犯罪時間係在
    96年4月24日之前，然被告所為係犯刑法第201條第1項之偽
    造有價證券罪，屬中華民國九十六年罪犯減刑條例第3條第1
    項第15款所列之罪，且被告所犯上開之罪經判處逾有期徒刑
    1年6月之刑，而屬該條例第3條第1項第15款所定不予減刑之
    罪，復無該條例第6條所定「對於第3條所定不予減刑而未發
    覺之罪，於本條例施行前至施行之日起3個月內自首而受裁
    判者，依第2條第1項規定予以減刑。」得予減刑之情形，自
    不得予以減刑，併此敘明。
據上論斷，應依刑事訴訟法刑事訴訟法第343條、第299條第1項
前段，刑法第2條第1項前段、第201條第1項、第59條、第74條第
1項第2款、第205條，廢止前罰金罰鍰提高標準條例第1條前段，
判決如主文。
中    華    民    國   100    年    9     月    29    日
                  刑事第四庭  審判長法  官  吳進發
                                    法  官  黃綵君
                                    法  官  李婉玉
以上正本證明與原本無異。
如不服本判決應於收受判決後10日內向本院提出上訴書狀，並應
敘述具體理由；其未敘述上訴理由者，應於上訴期間屆滿後20日
內向本院補提理由書（均須按他造當事人之人數附繕本）「切勿
逕送上級法院」。
                                    書記官  林政佑
中    華    民    國   100    年    9     月    29    日
附錄論罪科刑法條
刑法第201條第1項
意圖供行使之用，而偽造、變造公債票、公司股票或其他有價證
券者，處3 年以上 10 年以下有期徒刑，得併科 3 千元以下罰
金。